臺灣高等法院臺南分院民事判決　九十一年度勞上字第七號　Ｊ
　　　上　訴　人　雲林縣二崙鄉農會
　　　法定代理人　甲　○　○
　　　被　上訴人　乙　○　○
右當事人間請求給付資遣費事件，上訴人對於中華民國九十一年六月二十六日臺灣雲
林地方法院第一審判決（九十一年度勞訴字第三號），提起上訴，本院判決如左：
　　　主　　　文
上訴駁回。
第二審訴訟費用由上訴人負擔。
　　　事　　　實
甲、上訴人方面：
一、聲明：求為判決。
　(一)原判決廢棄。
  (二)駁回被上訴人在第一審之訴。
  (三)如受不利益判決，上訴人願供擔保以代釋明，請准宣告免予假執行。
二、陳述：除與原判決記載相同者，予以引用之外，補稱：
　(一)原審判決僅將兩造所爭執者，限於兩造間擔保放款借據第四條第二款、約定書第
    六條抵銷權行使之可否，故為上訴人敗訴之判決，固非全然無見，惟查兩造所爭
    執者，除擔保放款借據、約定書外另訂有「其他約定事項」契約書，依約定書第
    八條及「其他約定事項」契約書第四條之規定，於主債務人所提供被上訴人所有
    之土地擔保物，因事後情事變更嚴重不足清償債務時，其為連帶保證人之被上訴
    人或主債務人，均不能享有期限利益。茲以逐款之說明，將上訴之理由，分述如
    下：
    1.被上訴人自9.2.受聘為上訴人農會之職員，迄3.1.離職，在任職期間之九
　　　十年四月二十日，第三人廖英智提供被上訴人所有二崙鄉○○○段一七一三號
　　　面積０．一０六七公頃，所有權持分六分之二之土地，欲向上訴人借款新台幣
　　　（下同）二百六十五萬元。上訴人本鑑於該筆土地之時價如以八成折算，亦僅
　　　達全部申貸額三成以下原不予核准，然被上訴人稱願簽立擔保放款借據、約定
　　　書及「其他約定事項」契約書，為第三人廖英智之連帶保證人，要求上訴人同
　　　意如數貸款，上訴人鑑於被上訴人當時為上訴人之職員，且已屆優退之年資，
　　　如被上訴人為第三人廖英智之連帶保證人，考量日後其系爭資遣費在二百萬元
　　　以上，依擔保放款借據及約定書之規定，系爭資遣費可資為第三人廖英智之債
　　　務擔保，遂於4.20.（上訴人誤書寫為4.20.）同意如數借款二百六十五萬元
　　　予第三人廖英智。又被上訴人於3.1.離職迄今，第三人廖英智雖均按期償還
　　　十三萬二千五百元之債務，然第三人廖英智迄今尚積欠被告二百五十一萬七千
　　　五百元抵押債務，其抵押品依目前時價估算，嚴重不足清償債務，核先敘明。
　　2.原審判決以保證債務附隨於主債務而成立，主債務人享有分期清償之期限利益
      ，不得任意剝奪。簡而言之，主債務人享有之期限利益，保證人當然享有之。
      因之，債權人除另有約定外，既無權利剝奪主債務人之期限利益，相對的亦無
      權利剝奪保證人之期限利益。反面解釋即債權人與主債務人及保證人如另有約
      定，即可排除分期清償之期限利益。本件依據兩造間約定書第八條規定：「立
      約人願隨時接受貴會對．．．擔保品之檢查、監管．．．，貴會認為立約人之
      財務結構應行改善時，應限制立約人以現金分配盈餘及要求立約人增資或為其
      他改善財務結構之行為，立約人應即照辦」及「其他約定事項」契約書第四條
      規定：「如貴會認為債務人、擔保物提供人提供之擔保物不充分時，經貴會之
      要求債務人、擔保物提供人，應即刻增加之擔保物，或無論債務是否到期，應
      即刻償還債務之全部或一部」。本件第三人廖英智與被上訴人與上訴人簽立擔
      保放款借據、約定書外及「其他約定事項」契約書，而據上開約定書第八條及
      「其他約定事項」契約書第四條之規定，上訴人有對第三人廖英智所提供之擔
      保品檢查之權利，並有權要求立約人即被上訴人為改善財務結構、即刻增加之
      擔保物，或無論債務是否到期，應即刻償還債務之全部或一部人行為。是以上
      開條文所載內容，明顯為原審判決所稱債權人除另有約定之情形，應可排除第
　　　三人廖英智及被上訴人分期清償之期限利益甚明。
　　3.上訴人基於保護對第三人廖英智抵押債權完整之職責，而於被上訴人1.14.向
　　　上訴人提出「資遣申請書」時，上訴人信用部主任廖永義審查時認為被上訴人
　　　已受資遣且執意請求領取全部資遣費，勢將成本件第三人廖英智貸款時所提供
　　　之擔保物嚴重不足清償債務之情形，即依據兩造間約定書第八條及「其他約定
　　　事項」契約書第四條規定，認被上訴人有義務改善財務結構之行為，且第三人
　　　廖英智貸款時所提供之擔保物嚴重不足清償債務，上訴人有權要求被上訴人應
　　　即刻增加擔保物，乃批載：「擬為確保本會債權，保證之債務，必須提足擔保
　　　品附帶設定，請核示」，而總幹事李宏修於同頁批載：「如廖永義主任（所）
　　　擬，辦妥後送人評會評議」等詞。而被上訴人於3.1.離職，旋於4.10.寄達
　　　存證信函，內容為「本人訂於4.12.向貴會領取（資遣費）」次日上訴人總幹
　　　事即以4.11.二農總字第五二四號函回復被上訴人主旨略為：「．．．台端在
　　　本會之一切債權，本會得以行使抵銷權，請與信用部協商解決」，然被上訴人
　　　並未與上訴人協商，即於4.15.向原審提起本件訴訟，是其起訴之內容所載上
　　　訴人對其請求所謂「置之不理」」、「藉故推諉」或「拒不給付」等攻擊之詞
　　　，顯非事實。
　　4.按「主張抵銷之主動債權已屆清償期（如本件之貸款），而被抵銷之被動債權
　　　（如本件之資遣費）未屆清償期，惟債務人就其負債有期前清償之權利者，亦
　　　得於期前主張抵銷之」（五０台上一八五二參照），本件依據上述「其他約定
　　　事項」第四條：「．．．擔保物不充分時．．．無論債務是否到期應即刻償還
　　　債務」之約定觀之，顯然本件貸款之違約認定，亦包括還款期間中，發生「擔
　　　保物不充分」的情形在內。本件如經准許被上訴人請領系爭資遣費，則第三人
　　　廖英智貸款時所提供之擔保物即有嚴重不足清償債務之情形，上訴人有權要求
　　　被上訴人應即刻增加擔保物，如被上訴人未提供任何增加之擔保物，無論債務
　　　是否到期，應即刻償還債務之全部或一部，此一情形應合於上開判例．稱「主
　　　動債權已屆清償期」，則上訴人如為抵銷之主張，似非法所不許；何況，此一
　　　部分，原審並未加審酌。再徵諸8.「放款查詢單」之紀錄，截至8.止
　　　，系爭貸款之餘額仍為二、三八五、０００元，益證本件第三人廖英智貸款時
　　　所提供之擔保有物嚴重不足清償債務，至臻明白。
　　5.退步言，如鈞院審理結果仍認上訴人不得以應給付與被上訴人之系爭資遣費債
　　　權與廖英智借款二百三十八萬五千元之抵押債務抵銷，惟本件仍應審酌：
　　　上訴人於4.20.核定廖英智申貸案之擔保品及連帶保證人之後約九個月，被
　　　　上訴人始於1.14.申請資遣；是審核被上訴人為連帶保證人之資格時，其資
　　　　遣之事實尚未發生（勸退行動亦在核貸之後）；資遣案於2.18.通過，並
        3.1.生效之日，即生被上訴人即於請領全部之二百餘萬資遣費，勢將造成第
　　　　三人廖英智貸款時所提供之擔保物嚴重不足清償債務之情形，如前所述上訴
　　　　人核准廖英智申貸案之最重要原因，係基於當時距其退休年資尚遙，並其提
　　　　供之土地擔保品僅值擬貸額三成以下，倘除去其任職因素，則無其為連保人
　　　　之資格，此均兩造所不爭執。此外，本貸款案並無約定保證人僅於「一定期
　　　　間內為保證」者，亦即，被上訴人於貸款人僅清償全部債務二十分之一後（
　　　　僅繳付共二十期本息的第一期），即申請資遣獲准，旋不顧其對上訴人所應
　　　　負之貸款連保人責任，竟執意領取全部資遣費，無異對其保證人身份「自定
　　　　保證期限」；倘若保證人於該「自定期限」經過後，即時可以免責，則於債
　　　　權人之利益，未免過薄（民法第七五二條立法理由參照）。
　　　本件既因被上訴人得以請領資遣費，則第三人廖英智貸款時所提供之擔保物
　　　　已嚴重不足清償債務甚為明灼，被上訴人依據兩造間約定書第八條及「其他
　　　　約定事項」契約書第四條規定，有義務應上訴人之要求應即刻增加擔保物，
　　　　此一義務迄今尚待被上訴人及主債務人與上訴人「協商解決」，於該等問題
　　　　未獲答覆之前，上訴人保護自己權利而暫時約束被上訴人之系爭資遣費債權
　　　　，以期待被上訴人及主債務人出面協商或提足擔保品等，依民法第一百五十
　　　　一條關於「自助行為」之不得已措施，亦難認非當。
　　6.本件原審認定被上訴人為主債務人廖英智之連帶保證人，惟按土地法第四十三
　　　條規定，依本法所為之登記有絕對之效力。經查依座落於二崙鄉○○○段一七
　　　一三號面積０．一０六七公頃，所有權持分六分之二之土地登記簿謄本記載，
　　　該土地所有人為被上訴人，廖英智與被上訴人於九十年四月二十日共同以上開
　　　土地向上訴人借款二百三十八萬五千元，雖擔保放款借據記載上訴人為連帶保
　　　證人，然在此三位連帶保證人中，僅被上訴人提供自己所有之土地及簽訂抵押
　　　權設定契約書約定與廖英智共同向上訴人借款二百三十八萬元，此有附卷土地
　　　登記簿謄本可稽，是以本件依土地登記簿謄本，應認被上訴人與廖英智均為主
　　　債務人。
　　(二)綜上所述，被上訴人之系爭資遣費請求權，因其與上訴人有保證債務之特約，
　　　而被保證人所提上訴人所有之土地擔保物，既因被上訴人提起本件訴訟，致生
　　　第三人廖英智貸款時所提供之擔保物已嚴重不足清償債務時，其為連保人或被
　　　保證之主債務人，在未另提供擔保品時，或無論債務是否到期，應即刻償還債
　　　務之全部或一部，即均不能享有期限利益，上訴人無論得否行使抵銷權，依上
　　　述理由，自得適當約束系爭資遣費，從而被上訴人請求上訴人給付如原審訴之
　　　聲明，應無理由。
三、證據：除援用第一審所提證據外，補提以下證據為證：
（一）地政所「他項權利證書」。
（二）「約定書」
（三）「其他約定事項」。
（四）「資遣申請書」。
（五）乙○○「存證信函」。
（六）二崙農會函。
（七）二崙農會放款查詢單。
（八）乙○○「資遣申請表」。
（九）二崙農會函。
（十）借款人「放款借據」。
乙、被上訴人方面：
一、聲明：求為判決：
（一）上訴駁回。
（二）第一、二審訴訟費用由上訴人負擔。
二、陳述：除與第一審判決記載相同者予以引用外，另補稱：
（一）被上訴人並未將上訴人之資遣費列為借款擔保之一：
　　　按被上訴人所保證之借款係由上訴人於民國九十年四月二十日核撥（上訴人於
      上訴補充理由狀中誤繕為九一、０四、二０，請　鈞院明察）。核撥當時，上
      訴人並未訂定優退辦法，被上訴人並未曾申請退休，上訴人所稱於核貸時已將
      被上訴人之資遣費列為擔保，根本與實情不合，純為上訴人卸責之詞。被上訴
      人如於系爭貸款核撥時或核撥前已知上訴人有意資遣時，怎可能同意擔任連帶
　　　保證人？反之，如上訴人於核准貸款時即有意資遣被上訴人，並以資遣費抵償
　　　借款，則上訴人隱瞞其意圖，使被上訴人陷於錯誤而同意擔任連帶保證人，更
　　　涉有詐欺之嫌。上訴人於補充理由狀中自承於審核被上訴人為連帶保證人之資
　　　格時，其資遣之事實尚未發生，可證被上訴人之資遣費並非上訴人核准貸款所
　　　考量之依據，不可能將上訴人應得請求之資遣費列為擔保之一。
（二）系爭借款並無擔保不足之情形：
　　　查被上訴人所保證之借款係附有三名連帶保證人及擔保物之貸款，並非完全以
　　　物保擔保之貸款。而借款人與連帶保證人之信用狀況及清償能力並無改變、提
　　　供之擔保品價值亦無減損價值之情形，與民國九十年四月間被上訴人核准借款
　　　之時相較並未發生任何影響借款人按期清償能力之情事，被上訴人忽然主張擔
　　　保品不足，且故意漏未提及另有三名連帶保證人，有誤導　鈞院之嫌。並且被
　　　上訴人於核撥系爭借款後，更於民國九十年六月間再次作成擔保品適當之表示
　　　。按被上訴人曾為第三人廖李金魚向上訴人之借款擔任保證人，並提供名下土
　　　地雲林縣二崙鄉○○○段一九八號土地擔保，而上訴人於民國九十年六月二十
　　　日同意塗銷該筆土地之抵押權設定（原審原證二），並未要求被上訴人繼續提
　　　供該筆土地就系爭借款為擔保。可見上訴人明知系爭借款已有充分之保證人及
　　　抵押設定為擔保，且借款人之清償能力無須疑慮。此外，於民國九十一年二月
　　　十八日上訴人通過資遣被上訴人後，仍由被上訴人領取被上訴人開立於上訴人
　　　信用部帳戶內之存款，且同意被上訴人於同年二月二十七日領出全部存款，益
　　　可證根本無上訴人所稱於民國九十一年元月十四日被上訴人送出資遣申請書時
　　　即要求被上訴人提足擔保之情事。否則上訴人為何同意被上訴人於二月間陸續
　　　領回新台幣五十多萬元。本案系爭之借款人、擔保物、連帶保證人等之清償能
　　　力及價值與核撥貸款時相較，並無改變。借款人亦均按期清償、信用紀錄良好
　　　，根本不曾發生擔保（含人保及物保）不足之情形。上訴人欲引用「其他約定
　　　事項」契約書第四條，實無依據。
（三）上訴人依銀行法之規定不得逕行對被上訴人請求清償。
　　　按銀行法第十二條之一第二、三項規定：「銀行辦理授信徵取保證人時，除前
      項規定外，應以一定金額為限。未來求償時，應先就借款人進行求償，其求償
      不足部分得就連帶保證人平均求償之。」該條規定係於民國八十九年十一月一
      日增訂，適用於上訴人主張抵銷之系爭借款。依該條規定，辦理銀行業務之上
      訴人信用部應向借款人求償，不足時方得向連帶保證人平均求償。上訴人以逕
      行主張抵銷之方法，規避先向借款人求償之強制規定，應屬違法。易言之，依
      據前揭銀行法之規定，上訴人必須先向借款人求償，方得向被上訴人行使求償
      權，如許上訴人逕以主張抵銷，將使銀行法之規定形同具文。故依銀行法之強
      制規定，於上訴人未向借款人求償，且未獲完全清償前，上訴人應不得對被上
      訴人請求清償。
（四）上訴人仍以系爭借款全部本金餘額計息：
　　　按上訴人遲延支付被上訴人資遣費，係主張將以該筆資遣費抵銷被上訴人所擔
      保之系爭借款，然上訴人於九月份寄發予借款人之繳付本金及利息之明細表上
　　　，仍將全部未償本金計息。可證上訴人並無抵銷之意，卻仍扣留應發給被上訴
　　　人之資遣費，對被上訴人實不公平。
（五）被上訴人對上訴人之債權為不得主張抵銷之債權：
　　　按民法第三百三十八條規定：「禁止扣押之債，其債務人不得主張抵銷。」依
      強制執行法第一百二十二條規定，為維持生活所需之費用不得為強制執行。易
　　　言之，為維持生活所需之債權不得為抵銷之標的。本案被上訴人所請求者為被
　　　上訴人之資遣費，依其性質為被解僱之勞工生活所需費用，故勞動基準法課予
　　　僱主給付義務。被上訴人本身患有嚴重之腎臟疾病，父母親均為殘障，所育子
　　　女均就讀於私立大學，上訴人應給付之資遣費為被上訴人奉養父母、扶養子女
　　　及治療自身重疾之所需，上訴人率爾主張抵銷，不僅與法不合，亦與人情有違
　　　！
（六）上訴人主張抵銷違反誠信原則及上訴人之承諾：
　　　按民法第一百四十八條第二項規定：「行使權利履行義務應依誠實及信用方法
      。」本案上訴人於資遣被上訴人前，為鼓勵被上訴人自願同意資遣，再三向被
      上訴人表示該筆資遣費可供被上訴人生活之保障，被上訴人可放心接受資遣。
      上訴人既已保證被上訴人可領取資遣費保障生活所需，即屬上訴人不行使抵銷
      權之承諾，今上訴人如為抵銷之主張，不論依據為何應認為違背其承諾。依民
      法第三百三十四條但書之規定，有不得抵銷之特約時，不能主張抵銷。上訴人
      不得就應給付被上訴人之資遣費行使抵銷權。再者，上訴人既以保障上訴人生
      活為理由勸使被上訴人同意接受資遣，如對於上訴人之法定義務，亦即給付資
      遣費之義務，主張抵銷，縱不論上訴人是否享有抵銷權，該項主張已違反民法
      第一百四十八條第二項之規定，應認為無效。按系爭借款之借款人清償能力正
　　　常，上訴人並無債權不獲清償之風險，卻主張抵銷對於被上訴人生活至關重大
　　　之資遣費債務，上訴人所獲得之利益極微，對於被上訴人所造成之損害卻極大
　　　，依最高法院七十一年台上字第七三七號及同院八十六年台上字第六十四號判
　　　決，上訴人縱主張抵銷，亦違反誠信原則，不生效力。
三、證據：除援用在第一審之立證方法外，補提：
（一）被上訴人存摺封面及內頁影本。
（二）上訴人製發之繳付本息明細表影本。
　　　理　　　由
一、本件被上訴人起訴主張：其自七十四年九月二日起，受聘為上訴人農會之職員，
　　至九十一年二月底離職，正式年資為十六年又六個月，離職月薪每月四萬五千五
　　百元，上訴人於九十一年初縮減業務人員，鼓勵員工申請離退並實施優退辦法，
　　被上訴人鑑於上訴人業務日漸萎縮，且經營績效江河日下，乃響應上訴人勸退辦
　　法，申請資遣獲准，計得領取優退資遣費二百十二萬六千一百二十五元。被上訴
　　人雖為借款人廖英智之連帶保證人，惟被上訴人保證廖英智之債務，為十年分二
　　十期清償本息，借款人至今繳交本息正常，並無未按期清償之違約行為，上訴人
　　不得請求期前清償，否則，無異剝奪借款人及被上訴人之期限利益，應不許上訴
　　人行使抵銷權。而上述借款，有三名連帶保證人及擔保物之貸款，借款人與連帶
　　保證人之信用狀況及清償能力，並無改變，擔保品之價值亦無減損價值，並無上
　　訴人主張擔保品不足情事。再者，禁止扣押之債，其債務人不得主張主銷；為維
　　持生活所需之費用，不得為強制執行。被上訴人請求之資遣費，其性質乃被上訴
　　人解僱後之勞工生活所需費用，況被上訴人罹患嚴重腎臟疾病，父母親殘障，所
　　育二子均就讀私立大學，請求之資遣費，乃奉養父母、扶養子女、及治療重疾所
　　必需，上訴人主張抵銷不僅於法不合，亦違人情。又資遣前，上訴人為鼓勵被上
　　訴人自願並同意資遣，再三向被上訴人表示該筆資遣費，可供作被上訴人生活之
　　保障，即屬上訴人不行使抵銷權之承諾，依民法第三百三十四條但書規定，亦不
　　得主張抵銷。上訴人既以保障被上訴人生活為由，勸使被上訴人同意資遣，上訴
　　人即應給付資遣費，因此其事後主張抵銷，亦違反誠信原則。且增訂銀行法第十
　　二條之一第二、三項規定，銀行辦理授信徵取保證人時，除前項規定外，應以一
　　定金額為限，未來求償時，應先就借款人進行求償，其求償不足部分，得就連帶
　　保證人平均求償之。準此，上訴人應先向借款人求償，不足時，方得向連帶保證
　　人平均求償，其規避先向借款人求償之強制規定，逕向被上訴人主張抵銷，亦違
　　上揭規定。綜合上揭，上訴人有給付上開資遣費義務，其竟藉故推諉拒不給付，
　　為此，提起本件訴訟請求上訴人如數給付等語。
二、上訴人則以：被上訴人自七十四年九月二日受聘為上訴人農會職員，迄至九十一
　　年二月底離職，可獲得優退資遣費二百十二萬六千一百二十五元，均不爭執。惟
　　被上訴人為第三人廖英智之連帶保證人，廖英智於九十年四月二十日提供雲林縣
　　二崙鄉○○○段一七一三地號、面積０．一０六七公頃土地，應有部分六分之二
　　，欲向上訴人農會借款二百六十五萬元，上訴人估計該土地價值僅在一百萬元以
　　下，惟被上訴人稱其願為第三人廖英智之連帶保證人，上訴人鑑於被上訴人當時
　　為上訴人農會職員，考量日後被上訴人薪資或系爭資遺費，可資作為廖英智之債
　　務擔保，乃同意如數借款二百六十五萬元。依擔保放款借據第四條第二款約定：
　　借款人及連帶保證人即被上訴人均願切實遵守另向貴會即上訴人農會訂立之約定
　　書所列各款、並將該約定書作為本借據之一部分；約定書第六條並約定：立約人
　　即被上訴人同意寄存貴會即上訴人農會之各種存款及對貴會之一切債權，縱其清
　　償期尚未屆至，貴會得以行使抵銷權。被上訴人在申請資遣前，與上訴人訂有上
　　開連帶保證契約，並立有約定抵銷條文，依上揭擔保放款借據第四條第二款、約
　　定書第六條約定，被上訴人既已保證日後對上訴人之一切債權（含系爭資遣費在
　　內），除廖英智對上訴人所負上開抵押債務之擔保外，縱上開抵押債務清償期尚
　　未屆至，上訴人亦得行使抵銷權。廖英智除借款擔保之不動產外，別無其他不動
　　產，而現行農會不適用勞動基準法，亦不適用銀行法，因此被上訴人主張資遣費
　　不得抵銷，及應先向借款人求償，不足時，方得向連帶保證人平均求償等情，亦
　　屬無據。廖英智迄至九十一年四月二十二日，尚積欠上訴人農會二百三十八萬五
　　千元抵押債務，雖未有逾期清償情形，惟其抵押品依目前時價估算，嚴重不足，
　　必須以系爭資遣費為廖英智之債務擔保。本件依據兩造間約定書第八條規定：「
　　立約人願隨時接受貴會對．．．擔保品之檢查、監管．．．，貴會認為立約人之
　　財務結構應行改善時，應限制立約人以現金分配盈餘及要求立約人增資或為其他
　　改善財務結構之行為，立約人應即照辦」及「其他約定事項」契約書第四條規定
　　：「如貴會認為債務人、擔保物提供人提供之擔保物不充分時，經貴會之要求債
　　務人、擔保物提供人，應即刻增加之擔保物，或無論債務是否到期，應即刻償還
　　債務之全部或一部」。本件第三人廖英智與被上訴人與上訴人簽立擔保放款借據
　　、約定書外及「其他約定事項」契約書，而據上開約定書第八條及「其他約定事
　　項」契約書第四條之規定，上訴人有對第三人廖英智所提供之擔保品檢查之權利
　　，並有權要求立約人即被上訴人為改善財務結構、即刻增加之擔保物，或無論債
　　務是否到期，應即刻償還債務之全部或一部之行為。是以上開條文所載內容，明
　　顯為原審判決所稱債權人除另有約定之情形，應可排除第三人廖英智及被上訴人
　　分期清償之期限利益甚明。上訴人原有意協調被上訴人以系爭資遣費設定質權、
　　或先行清償廖英智對上訴人所負上開抵押債務，惟被上訴人執意訴訟，上訴人乃
　　以書狀行使上開約定抵銷權之意思表示，就被上訴人對上訴人之系爭資遣費債權
　　，與廖英智尚欠之二百三十八萬五千元抵押債務抵銷，經此抵銷後，第三人廖英
　　智尚積欠上訴人抵押債務二十五萬八千零七十五元，被上訴人之資遣費請求權，
　　亦因行使約定抵銷權而消滅。其請求給付資遣費，即無理由等語，資為抗辯。
三、被上訴人主張之上述事實，已據其提出勞工保險卡影本二份、土地登記申請書及
　　其附件影本、診斷證明書影本一份、殘障手冊影本二份、學生證影本各二份、暨
　　存證信函及送達回執影本各一份等物為證。上訴人對於被上訴人任職上訴人農會
　　期間、離職時間、及被上訴人資遣後，可獲得優退資遣費二百十二萬六千一百二
　　十五元部分，均不爭執，並有勞工保險卡影本二份可資佐證，此部分自堪信為實
　　在。茲兩造所爭執者，厥為：
　(一)上訴人主張被上訴人前為第三人廖英智向上訴人農會借款之連帶保證人，並於擔
　　保放款借據第四條第二款約定：借款人及連帶保證人均願切實遵守另向貴會訂立
　　之約定書所列各款、並將該約定書作為本借據之一部分；約定書第六條約定：立
　　約人同意寄存貴會之各種存款及對貴會之一切債權，縱其清償期尚未屆至，貴會
　　得以行使抵銷權。上訴人農會得否援引上揭約定，與被上訴人上揭資遣費債權行
　　使約定抵銷權，而使應給付與被上訴人之該資遣費債權消滅？
　(二)上訴人主張本件依據兩造間約定書第八條規定：「立約人願隨時接受貴會對．．
　　．擔保品之檢查、監管．．．，貴會認為立約人之財務結構應行改善時，應限制
　　立約人以現金分配盈餘及要求立約人增資或為其他改善財務結構之行為，立約人
　　應即照辦」及「其他約定事項」契約書第四條規定：「如貴會認為債務人、擔保
　　物提供人提供之擔保物不充分時，經貴會之要求債務人、擔保物提供人，應即刻
　　增加之擔保物，或無論債務是否到期，應即刻償還債務之全部或一部」。本件第
　　三人廖英智與被上訴人均與上訴人簽立擔保放款借據、約定書外及「其他約定事
　　項」契約書，而據上開約定書第八條及「其他約定事項」契約書第四條之規定，
　　上訴人有對第三人廖英智所提供之擔保品檢查之權利，並有權要求立約人即被上
　　訴人為改善財務結構、即刻增加之擔保物，或無論債務是否到期，應即刻償還債
　　務之全部或一部之行為。則以上開條文所載內容，可否排除第三人廖英智及被上
　　訴人分期清償之期限利益？
四、經查：
　(一)第三人廖英智於九十年四月二十日，邀集第三人廖逸娟、廖英瑛、及被上訴人乙
　　○○為連帶保證人，向上訴人農會借得二百六十五萬元，約定借款期限，自九十
　　年四月二十日起至一００年四月二十日止。利息應自九十年四月二十日起算，第
　　一次繳息日，為九十年十月二十日，嗣後並應每六個月繳納一次。本金應自民國
　　九十年十月二十日起，以每六個月為一期，共分二十期平均攤還，每期應攤還本
　　金十三萬二千五百元，並於擔保放款借據第四條第二款約定：借款人及連帶保證
　　人均願切實遵守另向貴會訂立之約定書所列各款、並將該約定書作為本借據之一
　　部分；約定書第六條約定：立約人同意寄存貴會之各種存款及對貴會之一切債權
　　，縱其清償期尚未屆至，貴會得以行使抵銷權。有擔保放款借據及約定書影本可
　　稽。
　　(1)按擔保放款借據第四條第一款約定：借款人在借款期間未按期攤還本金或未按
　　　期付息時，借款人及保證人均承認本借款之償還，均喪失期限利益，經貴會之
　　　請求應立即清償或任憑貴會處分擔保品充償。從上揭約定反面解釋可知，倘借
　　　款人於借款期間內，按期如數攤還本金及利息者，除有特別約定外，上訴人農
　　　會無由要求立即清償或處分擔保品。本件被上訴人所保證之主債務人廖英智均
　　　依期履行借款債務，並無上述情形，為兩造所承認。因此，上訴人農會無由要
　　　求借款人立即清償或處分擔保品。
　　(2)再者，保證人所負之保證債務，繫於主債務人違約或遲延履行為條件，在該條
　　　件成就前，保證人本無清償義務。換言之，主債務人倘無違約或遲延履行情形
　　　，除另有約定外，債權人無由請求借款人或保證人清償借款。本件主債務人廖
　　　英智均依期繳交本金及利息，已如上述。準此，上訴人農會無由請求主債務人
　　　廖英智期前清償，保證債務所繫之主債務人違約或遲延履行之條件未成就，保
　　　證人無由履行保證責任。
　　(3)保證債務附隨於主債務而成立，主債務人享有分期清償之期限利益，不得任意
　　　剝奪。簡而言之，主債務人享有之期限利益，保證人當然享有之。因之，債權
　　　人除另有約定外，既無權利剝奪主債務人之期限利益，相對的亦無權利剝奪保
　　　證人之期限利益。
　　(4)又保證人所負之保證債務，不應大於主債務人應付之給付責任，此為當然解釋
　　　。按保證債務，係約定於主債務違約不履行時，迫使保證人負擔保證責任，使
　　　債權人樂於從事經濟生活，並擔保債務之履行而設。因此，保證債務既附隨於
　　　主債務所由生，其所負之保證責任，當然不應大於主債務。因此，主債務人所
　　　享有之期限利益，保證人自然享有之。從而上訴人主張依上開約定書第六條：
　　　「立約人同意寄存貴會之各種存款及對貴會之一切債權，縱其清償期尚未屆至
　　　，貴會得以行使抵銷權」，並據以行使對被上訴人之資遣費之抵銷權，即乏依
　　　據。
　(二)被上訴人所保證之借款係附有三名連帶保證人及擔保物之貸款，並非完全以物保
    擔保之貸款。而借款人與連帶保證人之信用狀況及清償能力並無改變、提供之擔
　　保品價值亦無減損價值之情形，與民國九十年四月間被上訴人核准借款之時相較
　　並未發生任何影響借款人按期清償能力之情事，被上訴人曾為第三人廖李金魚向
　　上訴人之借款擔任保證人，並提供名下土地雲林縣二崙鄉○○○段一九八號土地
　　擔保，而上訴人於民國九十年六月二十日同意塗銷該筆土地之抵押權設定（原審
　　卷第四九頁），並未要求被上訴人繼續提供該筆土地就系爭借款為擔保。可見上
　　訴人明知系爭借款已有充分之保證人及抵押設定為擔保，且借款人之清償能力無
　　須疑慮，此外，於民國九十一年二月十八日上訴人通過資遣被上訴人後，仍由被
　　上訴人領取被上訴人開立於上訴人信用部帳戶內之存款，且同意被上訴人於同年
　　二月二十七日領出全部存款，有被上訴人存摺封面及內頁影本附卷可按，益證本
　　案系爭之借款人、擔保物、連帶保證人等之清償能力及價值與核撥貸款時相較，
　　並無改變。借款人亦均按期清償、信用紀錄良好，根本不曾發生擔保（含人保及
　　物保）不足之情形。此外上訴人亦未能舉證證明有擔保物不充分之情形，是其主
　　張引用「其他約定事項」契約書第四條約定，排除債務人分期清償利益，尚非有
　　據。
五、又，按銀行法第十二條之一第二、三項規定：「銀行辦理授信徵取保證人時，除
　　前項規定外，應以一定金額為限。未來求償時，應先就借款人進行求償，其求償
　　不足部分得就連帶保證人平均求償之。」該條規定係於民國八十九年十一月一日
　　增訂，適用於上訴人主張抵銷之系爭借款。依該條規定，辦理銀行業務之上訴人
　　信用部應向借款人求償，不足時方得向連帶保證人平均求償。上訴人以逕行主張
　　抵銷之方法，規避先向借款人求償之強制規定，應屬違法。易言之，依據前揭銀
　　行法之規定，上訴人必須先向借款人求償，方得向被上訴人行使求償權，如許上
　　訴人逕以主張抵銷，將使銀行法之規定形同具文。故依銀行法之強制規定，於上
　　訴人未向借款人求償，且未獲完全清償前，上訴人應不得對被上訴人請求清償。
六、上訴人又主張：
　　退步言，如鈞院審理結果仍認上訴人不得以應給付與被上訴人之系爭資遣費債權
　　與廖英智借款二百三十八萬五千元之抵押債務抵銷，惟本件仍應審酌，本件既因
　　被上訴人得以請領資遣費，則第三人廖英智及被上訴人貸款時所提供之擔保物已
　　嚴重不足清償債務甚為明灼，被上訴人依據兩造間約定書第八條及「其他約定事
　　項」契約書第四條規定，有義務應上訴人之要求應即刻增加擔保物，此一義務迄
　　今尚待被上訴人及主債務人與上訴人「協商解決」，於該等問題未獲答覆之前，
　　上訴人保護自己權利而暫時約束被上訴人之系爭資遣費債權，以期待被上訴人及
　　主債務人出面協商或提足擔保品等，依民法第一百五十一條關於「自助行為」之
　　不得已措施，亦難認非當云云，惟查：所謂「自助行為」依民法第一百五十一條
　　規定，係指為保護自己權利，對於他人之自由或財產施以拘束、押收或毀損者，
　　不負損害賠償之責。但以不及受法院或其他有關機關援助，並非於其時為之，則
　　請求權不得實行或其實行顯有困難者為限。亦即民法第一百五十一條規定，權利
　　人為保護自己權利，對於他人之自由或財產，施以拘束、押收或毀損之自助行為
　　，須以不及受官署援助，並非於其時為之，則其請求權不得實行或其實行顯有困
　　難者為限。
　　經查：上訴人前開主張，並不具備民法第一百五十一規定要件，尚非可採。
七、綜上所述，本件被上訴人雖為主債務人廖英智之連帶保證人，惟主債務人廖英智
　　均依期繳交本金及利息，上訴人農會對於廖英智並「無」期前清償之權利，已如
　　上述。保證人所負之保證債務，既附隨於主債務而生，上訴人農會對於主債務人
　　既無期前請求清償權利，則對於保證人應作相同解釋。是上訴人援引上揭規定，
　　主張應給付與被上訴人之系爭資遣費債權、與廖英智借款二百三十八萬五千元之
　　抵押債務抵銷，揆諸前項說明，難認有理由。至上訴人辯稱廖英智以前揭土地借
　　款二百六十五萬元，當時考量被上訴人為上訴人農會職員，其願意為廖英智之連
　　帶保證人，並鑑於被上訴人日後薪資或系爭資遺費，可資供作廖英智之債務擔保
　　，始同意如數借款等語。惟查，上訴人農會辦理抵押借款，本即考量抵押物擔保
　　品價值，及連帶保證人之保證能力。再者，上訴人不得以應給付與被上訴人之資
　　遣費抵銷，已如上述，是上訴人上開所辯，委無足取。從而被上訴人請求上訴人
　　給付資遣費二百十二萬六千一百二十五元，及自九十一年三月一日起至清償日止
　　，按週年利率百分之五計算之利息，洵屬正當，應予准許。原審因此為上訴人敗
　　訴之判決，於法並無不合。上訴意旨指摘原判決不當，求予廢棄改判，為無理由
　　，應予駁回其上訴。至上訴人上訴聲明，如受不利判決，願擔保，准宣告免予假
　　執行，因原審已諭知「被告如於假執行程序實施前，預供擔保，得免為假執行」
　　，於此，不再為供擔保免為假執行之諭知併此明。
八、本件事證已臻明確，兩造其餘攻擊、防禦方法及舉證，因與本案判斷結果，不生
　　影響，爰不逐一論述，併此說明。
九、據上論結，本件上訴為無理由，依民事訴訟法第四百四十九條第一項、第七十八
　　條，判決如主文。
中　　　華　　　民　　　國　　九十一　　年　　 十一　　 月　　　十九　　日
　　　　　　　　　　　　　　　　　　臺灣高等法院臺南分院民事第三庭
~B1審判長法官　林　　輝　　雄
~B2　　　法官　丁　　振　　昌
~B3　　　法官　徐　　宏　　志
右為正本係照原本作成。
如對本判決上訴，須於判決送達後二十日內向本院提出上訴狀，其未表明上訴理由者
，應於上訴後二十日內向本院提出上訴理由書。
中　　　華　　　民　　　國　　九十一　　年　　 十一　　 月　　二十七　　日
~B法院書記官　陳　　昆　　陽
